臺灣高等法院高雄分院刑事判決　　　　　九十三年度上訴字第五八七號
　　上　訴　人　台灣高雄地方法院檢察署檢察官
　　上　訴　人
　　被　　　告　甲○○
　　選任辯護人　劉啟輝律師
右上訴人等因被告違反毒品危害防制條例等案件，不服臺灣高雄地方法院九十二年度
訴字第二一二一號中華民國九十三年五月十七日第一審判決（起訴案號：臺灣高雄地
方法院檢察署九十二年度偵字第五五三五號），提起上訴，本院判決如左：
      主      文
上訴駁回。
      事      實
一、甲○○於民國九十二年間某日，明知三唑他（ＴＲＩＡＺＯＬＡＭ）為未經核准
    不得擅自輸入之禁藥，竟仍利用前往中國大陸之便，在中國大陸廈門地區，向某
    姓名、年籍均不詳，綽號為「小蔡」之成年男子，以新臺幣（下同）五千元許之
    代價，購買含三唑他成分之盒裝藥錠十七盒（每盒五十顆，共計八百五十顆）、
    罐裝藥錠一罐（內含四十五顆）及散裝藥錠八千五百顆，並將散裝藥錠部分另以
    鋁箔茶葉紙予以真空包裝。嗣其於九十二年三月六日，即未經核准攜帶上開藥品
    ，自中國大陸廈門市搭機至澳門後轉搭長榮航空公司編號ＢＲ－八二六號班機，
    於同日二十一時二十五分許抵達我國高雄小港國際機場，並將上開盒裝藥錠置於
    託運行李中，將罐裝藥錠置於大衣口袋中，另將以茶葉紙包裝之散裝藥錠置於隨
    身手提行李袋中，而運輸入境。嗣於機場入境通關檢查時，為財政部高雄關稅局
    檢查人員查覺該茶葉紙包裝之內容物與一般茶葉有異而循線查獲，並當場扣得上
    開含三唑他成分之盒裝藥錠十七盒及散裝藥錠八千五百顆，嗣甲○○於偵查中另
    提出案發當時置於大衣口袋內未遭查獲之上開含三唑他成分之罐裝藥錠一罐。
二、案經內政部警政署航空警察局高雄分局報請臺灣高雄地方法院檢察署檢察官偵查
    起訴。
      理      由
一、訊據上訴人即被告甲○○固不否認其確於上開時地向綽號為「小蔡」之人購得系
    爭含三唑他之藥錠，並攜帶回國之事實，惟矢口否認有何運輸禁藥之犯行，並辯
    稱其並不知三唑他係屬我國公告管制之禁藥，否則其不會未加掩飾，即將標示三
    唑他字樣之藥盒直接置於託運行李中，攜帶回國，而其中以茶葉紙所包裝之三唑
    他藥錠，係綽號為「小蔡」之人告知該部分藥錠已過期，故以茶葉紙包裝，況「
    三唑他」更已經他人申請核准進口我國，故其亦無成立藥事法所規定運輸禁藥之
    餘地，而其之所以購入系爭藥錠，除部分係為自己服用，解決失眠之困擾外，其
    餘係為供研究用，期能尋得與三唑他相同成分之中藥藥材，然縱其所用之研究方
    法不可能達成該目的，亦不能逕以此認定其罪行云云。
二、按被告以外之人於審判外之言詞或書面陳述，除法律有規定者外，不得作為證據
    ；下列文書亦得為證據：一顯有不可信之情況外，公務員職務上製作之紀錄文書
    、證明文書。二除顯有不可信之情況外，從事業務之人於業務上或通常業務過程
    所須製作之紀錄文書、證明文書。三除前二款之情形外，其他於可信之特別情況
    下所製作之文書，此為刑事訴訟法第一百五十九條第一項、第一百五十九條之四
    所明定。是可知我國刑事訴訟制度既為發現實質之真實，而採直接審理及言詞審
    理主義，是所有證據資料必須能經由法院以直接審理方式加以調查，證人必須到
    庭以言詞陳述，始得採為判斷之依據。故若證據資料係屬被告以外之人於審判外
    所為之書面陳述，則該文書因本身無從依直接審理方式加以調查，原則上應認無
    證據能力，除非法律有特別規定之情形外，否則均不能認為刑事訴訟法第一百六
    十五條第一項所稱「其他文書可為證據者」之證據書類，縱令已將之向被告宣讀
    或告以要旨，仍無證據能力。是查，本案偵查卷第三十一頁至四十二頁、第四十
    五頁至第五十頁、第五十四頁、第五十七頁及本院卷第一百三十一頁所附公訴人
    自電腦網路上下載列印有關「三唑他」之藥物作用、藥物濫用者常用之術語、中
    國大陸關於「三唑他」之報導、中國人民共和國藥品管理法等文書資料，非但無
    法從文書之形式上得知文書製作人，更無從經由直接審理方式加以調查，亦非屬
    刑事訴訟法第一百五十九條之四之特信性文書，揆諸上開說明，應認該等文書並
    無證據能力。
三、再查，系爭扣案疑似含三唑他成分之藥錠，經送請行政院衛生署管制藥品管理局
    鑑定，結果確含「三唑他」成分，此有該局九十二年四月十五日管檢字第○九二
    ○○○二○七一號函附偵卷第六十四頁可參；又「三唑他」已於八十七年五月二
    十日經總統華總(一)義字第七○○○九九八六○號公布之毒品危害防制條例，列屬
    為第三級毒品，行政院亦已於八十八年十二月八日以台八八衛字第四四五○一號
    公告為第三級管制藥品，故「三唑他」應列屬於毒品危害防制條例所規定之第三
    級毒品及藥事法第二十二條第二款所規定之禁藥部分，亦經行政院衛生署管制藥
    品管理局函覆無訛，此有該局九十二年十一月十九日管證字第○九二○○○八五
    三四號函附卷（原審卷第五十三頁以下）可憑，被告對此亦不為爭執，堪信為真
    實。另按藥事法第二十二條所稱之禁藥，係指一業經經中央衛生主管機關明令公
    告禁止製造、調劑、輸入、輸出、販賣或陳列之毒害藥品。二未經核准擅自輸入
    之藥品。但旅客或隨交通工具服務人員攜帶自用藥品進口者，不在此限。又上開
    法條所稱「未經核准擅自輸入之藥品」，依同法施行細則第六條規定，係指該藥
    品「未曾由中央衛生主管機關依本法第三十九條規定核發輸入許可證者」而言；
    又同法第三十九條第一項規定：「製造、輸入藥品，應將其成分、規格、性能、
    製法之要旨，檢驗規格與方法及有關資料或證件，連同標籤、仿單及樣品，並繳
    納證書費、查驗費，申請中央衛生主管機關查驗登記，經核准發給藥品許可證後
    ，始得製造或輸入。」藥事法及其施行細則修正公布前之藥物藥商管理法第十六
    條第二款、第三十五條及同法施行細則第七條之規定，亦同。因此，藥品是否曾
    由中央衛生主管機關核准輸入，仍應視其成分、規格、性能、製法併同標籤、仿
    單及樣品等項，與前所核發之輸入許可證是否相同為斷；非謂藥品一經核准輸入
    ，不問與該輸入許可證查驗登記之內容是否相同，即可逕認嗣後未經核准而擅自
    輸入相同品名之藥品，均非藥事法第二十二條第二款所指之禁藥。最高法院七十
    一年度第二十次刑事庭會議決議：「藥物藥商管理法第十六條（即藥事法第二十
    二條）所稱之禁藥，不以毒害藥品為限，其未經核准擅自輸入之藥品，亦屬禁藥
    之一種。而凡經中央衛生主管機關核准輸入之藥品，即非禁藥。以後其他藥商或
    非藥商輸入此種藥品，不能論以同法第七十二條（即藥事法第八十二條）之輸入
    禁藥罪，其販賣、運送、寄藏、轉讓、意圖販賣而陳列此種藥品者，亦不能依同
    法第七十三條（即藥事法第八十三條）條論罪。」即本此意旨。換言之，其他藥
    商或非藥商輸入之藥品，必須曾由中央衛生主管機關依藥事法第三十九條規定核
    發輸入許可證內容相同者，始得依同法施行細則第六條之規定認非禁藥外，如其
    中有一不同，即非曾由中央衛生主管機關核准輸入之藥品，倘有擅自製造、輸入
    、販賣、供應、調劑、運送、寄藏、牙保、轉讓或意圖販賣而陳列者，仍應分別
    依同法第八十二條、第八十三條之規定處罰，最高法院九十一年度台上字第一○
    八號判決意旨參照。是查，「三唑他」雖曾經我國行政院衛生署管制藥品管理局
    自八十九年八月四日起至九十二年十月二十三日止，就供醫療成分製劑使用、供
    醫藥教育研究試驗計劃使用而核發輸入同意書，詳如原審卷第九十二頁至一○一
    頁之許可證書、管制藥品輸入同意書資料分析書所示，惟參以系爭扣案之三唑他
    盒裝藥錠之說明書，可知該藥錠係中國大陸徐州恩華藥業集團有限責任公司所製
    造，而該盒裝藥錠之說明書及包裝盒更僅有簡體中文之標示，並無我國通用之繁
    體中文，且上開業經我國核准輸入三唑他之製造廠、輸入國，均無中國大陸，亦
    無徐州恩華藥業公司，足認被告所攜帶回國之藥錠顯非我國業已核發輸入許可證
    之藥錠；再查，本件另有部分扣案三唑他藥錠，原係以茶葉紙予以包裝，其根本
    無任何有關藥品之標示說明。綜上論析，可證被告所攜帶回國之扣案物品之規格
    、性能、製法併同標籤、仿單及樣品等項，應與我國所已核發准許他人進口含三
    唑他成分之輸入許可證內容不相符合，是仍非屬曾由中央衛生主管機關核准輸入
    之禁藥，被告若欲攜帶回國，且非自用，仍應先經我國中央衛生主管機關之核准
    ，合先敘明。從而，被告以含三唑他成分之藥物曾經我國核准他人輸入進口，故
    系爭扣案物已非屬禁藥，無需再取得許可即可輸入，並以此為辯，顯不足取。
四、又查，被告既於中國大陸考領中醫執照，此有被告所提出之中醫師證書、畢業證
    書等資料附偵卷第十三頁、第十四頁可參，是其應具有相當之醫藥專業知識，且
    其復自承曾於大陸服用醫院所開立含三唑他成分之精神藥物，作為治療失眠病症
    之使用，是其應知悉含三唑他成分之物，確屬藥物，且具有鎮定之效果。再查，
    被告所攜帶回國含三唑他成分之藥錠，連同盒裝、罐裝及茶葉紙包裝者，總計為
    九千三百九十五顆，其中為數最多者為以茶葉紙包裝部分之八千五百顆，若被告
    不知含三唑他成分之藥物屬我國之禁藥，則該等藥品並非被告於飛機航行過程中
    ，須隨時使用之物，況以茶葉紙包裝部分之藥錠，非但已真空包裝，不利拆開，
    且數量高達八千五百顆，則被告理應將所有藥物置於託運行李中，始合常情，縱
    有服用之需要，亦應係將罐裝或盒裝之藥錠置於隨身行李或身上即可。然被告於
    將該等物品攜帶回國通過查驗時，卻未填具申報書，且已將罐裝藥錠置於大衣口
    袋內，得以隨時服用，卻仍故意將茶葉紙包裝、無任何藥品標示之藥錠，置於隨
    身行李中，此顯係欲逃避因託運行李須通過Ｘ光檯之檢查，而有因此經檢查人員
    發現茶葉包裝之內容物為藥錠而非茶葉之危險，惟若置於隨身行李中，縱經海關
    人員打開隨身行李檢查，若非特別注意或拆開茶葉包，亦不致發現茶葉包裝之物
    並非茶葉；又被告雖將盒裝之藥錠部分置於託運行李中，而該藥盒上亦明確載明
    內容物為三唑他（其上係記載三唑它片之簡體中文，此可參警卷所附之照片），
    然經由Ｘ光機並無法查得託運行李內所置物品上之文字，且一般錠裝之食品、維
    他命等物亦多以盒裝之方式包裝，是被告雖將明顯載明為三唑他成分之藥錠置於
    託運行李中，亦無被人發現之虞，惟若置於隨身行李中，如經海關人員抽檢該行
    李，即有隨時經查獲之危險。準此，足認被告顯係利用此點規避檢查。又被告雖
    另將罐裝之三唑他藥錠，置於大衣口袋內，惟此舉若經人發現，其自可以該藥品
    係為供自用，符合藥事法第二十二條第二款之規定，而規避處罰。是以，足認被
    告顯係利用海關人員對各種行李檢查不同之特性，分別將上開扣案之三唑他藥錠
    ，以其藥品包裝之不同屬性，分別置入託運行李、隨身行李及身上，防止海關人
    員之查獲。總此而論，被告既明知三唑他係屬藥品，且有鎮定之效用，其復故將
    不同包裝之三唑他，分別藏放於不同行李中，以規避檢查，顯證被告確知三唑他
    係屬禁藥，從而被告所辯上情，亦非可取。
五、又藥事法第二十二第二款所規定雖為未經核准擅自輸入之藥品。但旅客或隨交通
    工具服務人員攜帶「自用藥品」進口者，不在此限，此「自用藥品」應係指攜帶
    者自行服用（內服）、塗用（外用）之藥品，惟被告於案發當日所攜帶回國之含
    三唑他之藥錠數量，卻高達九千三百九十五顆，縱以每日服用三顆、每年服用一
    千零九十五顆之量予以計算，被告需耗時約八年半之時間，始可服用完畢，惟被
    告既自承其於大陸與友人合開中醫診所，其復領有大陸所核發之中醫執照，其顯
    須隨時來往大陸與我國之間，並無藥物匱乏之虞，而無須一次購入逾八年份之藥
    物，況自警卷所附該扣案盒裝三唑他藥錠之使用說明書觀之，該藥品之有效期限
    僅為三年，是被告所攜帶回國之系爭扣案藥錠，在被告未使用完畢前，即已經過
    有效期限，無法使用。是足認被告所攜帶回國之系爭扣案三唑他禁藥，並非被告
    之自用藥品，況被告亦自承其雖有一部分係為供自用，惟其他部分係為供研究使
    用，然此「供研究使用」，雖係被告自行使用，但並非屬上開法律規定之「自用
    」範圍內。從而，被告既明知系爭三唑他藥錠係屬我國規定之禁藥，非經核准，
    不得擅自輸入，惟被告卻仍未經核准，擅自攜帶含三唑他成分之九千三百九十五
    顆藥錠回國而輸入，自難辭其罪責。本件事證明確，被告輸入禁藥之犯行，堪以
    認定。
六、按被告行為後，藥事法部分條文已修正並於九十三年四月二十一日經總統公布施
    行，該法修正後，原舊法第二十二條關於禁藥之定義，並無修正，僅增列第二項
    ：「前項第二款自用藥品之限量，由中央衛生主管機關會同財政部公告之」，至
    原舊法第八十二條第一項之製造或輸入偽藥或禁藥罪之法定刑，則自「七年以下
    有期徒刑，得併科新臺幣十五萬元以下罰金」提高為「十年以下有期徒刑，得併
    科新臺幣一千萬元以下罰金」，新舊法比較後，以修正前之舊法規定較有利於行
    為人，故本件即應依刑法第二條第一項但書之規定適用舊藥事法處斷。是核被告
    未經核准擅自輸入系爭禁藥所為，係違反修正前藥事法第二十二條第二款之規定
    ，應依同法第八十二條第一項之規定，論處輸入禁藥罪。原審因而適用修正前藥
    事法第八十二條第一項、第二十二條第二款，刑法第十一條前段、第二條第一項
    但書、第四十二條第二項，罰金罰鍰提高標準條例第二條，現行法規所定貨幣單
    位折算新台幣條例第二條之規定，並審酌被告既具有專業之中醫知識，明知具有
    鎮定效果之三唑他藥錠，須經核准始得輸入進口，卻故違此規定，擅自攜帶大量
    禁藥回國，若因此不慎流入市面，仍對於我國人民用藥之安全產生莫大之危害，
    實不宜輕縱，惟念其犯本案前五年內並無前科，此有被告刑案資料查註紀錄表、
    臺灣高等法院被告全國前案紀錄表等各一份在卷可稽等一切情狀，量處有期徒刑
    一年，併科罰金新臺幣十二萬元，並就罰金刑部分，諭知如易服勞役，以三百元
    即新臺幣九百元折算一日。並認系爭含三唑他成分之藥錠，雖屬毒品危害防制條
    例所規定之第三級毒品且為藥事法第二十二條第二款所稱之禁藥，然被告涉犯運
    輸第三級毒品罪部分，業經不另為無罪之諭知（詳如後述），況毒品危害防制條
    例第十八條第一項後段（九十三年一月九日施行之新法）就第三級毒品部分，亦
    非採司法沒收之規定，而係規定行政上沒入銷燬處分；而藥事法第七十九條亦係
    規定就查獲之偽藥或禁藥，沒入銷燬之。是就系爭扣案之禁藥，自無庸為沒收之
    諭知，應由行政機關另為沒入銷燬之處分。經核原審此部分判決認事用法，並無
    不合，量刑亦屬適度。被告上訴意旨，仍執前詞，否認犯罪，指摘原審此部分判
    決不當，為無理由，公訴人上訴意旨，未敘明理由，指摘原審此部分判決不當，
    亦無理由，應予駁回。
七、至公訴意旨另以：被告甲○○明知系爭扣案之含三唑他成分之藥錠，屬毒品危害
    防制條例所規定之第三級毒品，卻仍基於運輸第三級毒品之犯意，將系爭含三唑
    他成分之藥錠，於上開時日運輸進口，因認被告另涉犯毒品危害防制條例第四條
    第三項之運輸第三級毒品罪嫌。
  (一)按犯罪事實應依證據認定，無證據不得認定犯罪事實；又不能證明被告犯罪者，
    應諭知無罪之判決；刑事訴訟法第一百五十四條第二項、第三百零一條第一項分
    別定有明文。次按，刑事訴訟法上證明之資料，無論其為直接證據或間接證據，
    均須達於通常一般之人均不至於有所懷疑，而得確信其為真實之程度，始得據為
    有罪之認定，若其關於被告是否犯罪之證明未能達此程度，而有合理性懷疑之存
    在，致使無從形成有罪之確信，根據「罪證有疑，利於被告」之證據法則，即不
    得遽為不利被告之認定，是故在犯罪是否成立尚有疑問之際，若證據資料對被告
    有利之存疑時，依「罪疑利益歸屬被告原則」，自不能以此採為認定被告犯罪之
    依據，又所謂「積極證據足以為不利被告事實之認定」，係指據為訴訟上證明之
    全盤資料，在客觀上已達於通常一般之人均不致於有所懷疑，而得確信被告確曾
    犯罪之程度；倘其證明未達到此一程度，而有合理懷疑之存在時，即無從為被告
    有罪之確信（最高法院七十六年台上字第四九八六號判例參照）。
  (二)本件公訴人認被告甲○○涉有前揭運輸第三級毒品犯行，無非係以系爭藥錠經送
    請行政院衛生署管制藥品管理局檢驗，結果確含第三級毒品三唑他之成分，且依
    被告於中國大陸地區行醫之醫藥背景，應得據以判斷該藥錠是否具有毒品之成分
    ，及系爭扣案藥錠之數量龐大，應非被告為供自用或研究使用，且被告為海關人
    員查獲當日所採驗之尿液，經高雄醫學大學附設中和紀念醫院檢驗後，亦無三唑
    他成分之反應，是與被告所辯稱使用之慣性顯不相符等情為主要論據。訊據被告
    固坦承於右揭時、地攜帶含三唑他成分之系爭扣案藥錠入境，惟堅詞否認有何運
    輸第三級毒品之犯行，並辯稱其並不知所攜帶入境之物係屬第三級毒品等語。
  (三)經查，系爭扣案之藥錠，雖均含有第三級毒品三唑他之成分，已如上述。惟本案
    扣案之盒裝藥錠，包裝完整，且外包裝盒上載明為「三唑它片」，其內之說明書
    並記載該物具有催眠、鎮靜、抗焦慮和肌鬆作用，適應症為安定藥，適用予入睡
    困難、覺醒頻繁或早醒等睡眠障礙，批准文號為90製藥准字Ｘ－號、製造廠為
    徐州恩華藥業集團有限責任公司。是以，從形式上觀之，藥品包裝上確實有製造
    廠商、批准字號、成分、主治功能、服用方法等記載，顯與一般藥物包裝相同，
    外觀包裝上易判認為係一般藥品，顯難依該外觀包裝狀況推論被告明知其所攜帶
    入境之三唑他係屬我國公告之第三級毒品。再查，我國毒品危害防制條例第二條
    所規定之各級毒品項目多達百餘項，且第三級毒品三唑他並非如海洛因、安非他
    命、ＭＤＭＡ等為廣為人知之毒品，被告雖具有專業之中醫知識，且於中國大陸
    從事中醫業務，然中藥與西藥仍有其分野，實無從期待被告可從其本身中藥之知
    識及上開藥品之包裝，據以判斷該藥品中所含三唑他成分係屬第三級毒品。
  (四)再查，被告所攜帶回國含三唑他成分之藥錠，雖高達九千三百九十五顆，顯非自
    用，已如前述，至被告所辯稱其係欲將部分之藥錠作為研究之用，縱認被告所辯
    之研究方法如以「酸鹼試紙」作測驗，或將藥錠搗碎後加以發酵培養再施打至小
    白鼠身上（參原審卷第一六六頁）之方法並不可行，或經公訴人依職權向行政院
    衛生署中醫藥委員會函查得知我國並無如被告所辯稱以三唑他與中藥藥方「附子
    」、「酸棗仁湯」、「桂枝龍骨牡蠣湯」為研究之計劃（此可參偵卷第七十七頁
    行政院衛生署中醫藥委員會九十二年六月二十五日衛中會藥字第○九二○○○八
    七九六號函），惟僅以被告攜帶之藥錠數量眾多，及被告所辯稱攜帶藥錠回國之
    目的不足採信，仍無法據以推論被告確已知悉其所攜帶含三唑他成分之藥錠，列
    屬第三級毒品。又查，被告於案發當日經海關人員查獲後所採驗之尿液，雖經送
    驗後確認並無三唑他之陽性反應，此有高雄醫學大學附設中和紀念醫院濫用藥物
    尿液檢驗報告（0000－000號）附偵卷第六十八頁可參，然此僅能說明被
    告於案發當日或採驗尿夜前四十八小時內，並無服用含三唑他成分之物品，或雖
    可印證被告所供稱其每次施用二顆、三日施用一次之用藥頻率一節，不足採信，
    但仍不足以證明被告確已知悉系爭扣案物三唑他藥錠，係屬第三級毒品。
  (五)綜上所述，本院依現存卷內之證據，尚難遽認被告主觀上確實知悉攜帶入境者為
    第三級毒品三唑他，而有運輸第三級毒品之犯意。此外，復查無其他積極證據足
    資證明被告確實知悉所攜帶入境者係屬第三級毒品，而有公訴人所指運輸第三級
    毒品之犯行，揆諸前揭法條規定及判例意旨，被告此部分犯罪，尚屬不能證明。
    惟公訴人認被告此部分與其前開論罪科刑部分，具有想像競合犯之裁判上一罪之
    關係，則原審不另為被告此部分無罪之諭知，核無不合。公訴人上訴意旨，未敘
    明理由，指摘原審此部分判決不當。難認有理由，應予駁回。
據上論斷，應依刑事訴訟法第三百六十八條，判決如主文。
本案經檢察官王登榮到庭執行職務。
中    華    民    國        九十三      年      八      月     十九     日
                              臺灣高等法院高雄分院刑事第三庭
                                  審判長法官  周賢銳
                                        法官  黃建榮
                                        法官  謝宏宗
右正本證明與原本無異。
如不服本判決應於收受本判決後十日內向本院提出上訴書狀，其未述上訴理由者，
並得於提起上訴後十日內向本院補提理由書狀（均須按他造當事人之人數附繕本)「
切勿逕送上級法院」。
                                      書記官  賴梅琴
中    華    民    國        九十三      年      八      月    二十三    日
附錄：本判決論罪科刑法條：
修正前藥事法第八十二條
製造或輸入偽藥或禁藥者，處七年以下有期徒刑，得併科新臺幣十五萬元以下罰金。
犯前項之罪，因而致人於死者，處無期徒刑或七年以上有期徒刑，致重傷者，處三年
以上十年以下有期徒刑。
第一項之未遂犯罰之。
                                                                      Ｈ
